---
title: 2025-04-04
execute:
    echo: false
---

# Simulazione

Proviamo a simulare un mixed-model per un esperimento. L'obiettivo è simulare un dataset realistico dove $k$ soggetti fanno massimo $n = 240$ trials. Il numero di trials non è lo stesso per soggetto. Il modo di campionare i trial potete deciderlo.

L'esperimento si basa sulla seguente teoria:

> Stimoli rilevanti evoluzionisticamente sono elaborati in modo più efficiente rispetto a stimoli meno rilevanti.

Un'ipotesi legata a questo è che ci siano delle categorie (ad esempio i volti) che rispetto ad altre hanno una maggiore rilevanza evoluzionistica. A sua volta, dentro questa categoria, ci sono stimoli con più o meno rilevanza.

In questo caso si stanno testando i tempi di reazione in laboratorio in risposta a 3 categorie di stimoli:

- volti di persone adulte
- volti di bambini
- forme geometriche

L'ipotesi è che i tempi di reazione siano sistematicamente inferiori per i volti rispetto alle forme geometriche e per i volti di bambini rispetto a quelli adulti.

```{r}
library(ggplot2)
dd <- data.frame(
    RT = c(300, 500, 1000),
Stimolo = c("Volto Bambini", "Volto Adulto", "Forme Geometriche")
)
dd |> 
    ggplot(aes(x = Stimolo, y = RT)) +
    geom_point(size = 5) +
    geom_line(group = 1)
```

Per la simulazione è necessario impostare tutti i parametri del modello. Il numero di trials totale è 80 per condizione ma in modo casuale alcuni trial vengono eliminati perchè considerati non validi. La percentuale di dati rimossi da ogni soggetto è sempre inferiore al 30% ma varia da soggetto a soggetto.

Per gli effetti fissi, la differenza tra forme geometriche e volti adulti è considerata un effetto grande e in termini di Cohen's $d$ (andate a cercare cosa significa) si intende $d = 0.7$. Invece la differenza tra adulti e bambini è un effetto medio $d = 0.4$.

Ai ricercatori però interessano due contrasti in particolare:

- forme geometriche vs media di volti adulti e bambini
- adulti vs bambini

Impostate una simulazione per generare un dataset realistico che rispetta le regole generali introdotte prima e anche il tipo di variabile. I tempi sono positivi e generalmente asimmetrici.

```{r}
hist(rgamma(1e4, 10, rate = 10 / 500), main = "Esempio di RT", xlab = "RT")
```

Fate un piccolo report in Quarto o R Markdown dove definite i parametri, codice e qualche grafico di come vengono i dati.

Qualche consiglio:

- non importa i valori effettivi dei tempi ma riuscire a mappare i dati rispettando i vincoli di effetto grande e medio
- partite dal modello che fareste in questo caso
- bisogna trasformare i parametri della distribuzione in qualche modo per fissare queste medie di tempi
- attenzione a `lme4`, non sempre funziona benissimo :)
