---
title: 2025-05-09
---

# Esercizi

## Meta-analisi

Dal pacchetto `psymetadata` provate a scegliere un dataset ed analizzarlo e applicare i modelli che abbiamo visto sia per stimare gli effetti che publication bias. Scegliete il dataset che volete, questi sono un paio di consigliati.

```{r}
# install.packages("psymetadata")

library(psymetadata)

data("gnambs2020")
data("spaniol2020")
```

## Mixed-effects models

Il dataset `data/rt.rds` contiene un esperimento di **tempi di reazione** (colonna `rt`). L'ipotesi principale è una differenza in funzione della congruenza dello stimolo (`congruence`). Scegliere il modello più adatto, intepretare gli effetti, etc.

- c'è anche una colonna con la data dell'esperimento. Vedere se c'è un impatto nell'effetto e nei tempi di reazione in funzione al periodo della giornata (mattina < 12:00pm, pomeriggio 12-17, sera dopo le 17:00).
- vedere relazione tra accuratezza (`correct`) e tempi di reazione

```{r}
dat <- readRDS(here::here("data", "rt.rds"))
head(dat)
```

Il dataset lo potete trovare su Github o scaricarlo [qui](../data/rt.rds).

## Permutazioni

Abbiamo visto velocemente come implementare un test di permutazione per la differenza tra due gruppi.

```{r}
N <- 100
x <- rep(0:1, each = N/2) # dummy
y <- 0.5 * x + rnorm(N, 0, 1) # 0.5 effect size + random noise

B <- 5000 # numero di permutazioni

tp <- rep(NA, B) # preallochiamo il vettore
tp[1] <- t.test(y ~ x)$statistic # prima permutazione i dati osservati

for(i in 2:B){
    xp <- sample(x)
    tp[i] <- t.test(y ~ xp)$statistic
}

hist(tp)
abline(v = tp[1])
points(tp[1], 0, pch = 19, cex = 2, col = "firebrick")

# p-value with permutations
mean(abs(tp) >= abs(tp[1]))
```

Per un test ad un campione, è necessario permutare il segno:

```{r}
y <- rnorm(N, 0.3, 1)
tp <- rep(NA, B)
tp[1] <- t.test(y, mu = 0)$statistic

for(i in 2:B){
    s <- sample(c(-1, 1), N, replace = TRUE)
    yp <- y * s
    tp[i] <- t.test(yp, mu = 0)$statistic
}

hist(tp)
abline(v = tp[1])
points(tp[1], 0, pch = 19, cex = 2, col = "firebrick")

# p-value with permutations
mean(abs(tp) >= abs(tp[1]))
```

