---
title: 2025-05-09
---

# Esercizi

## Meta-analisi

Dal pacchetto `psymetadata` provate a scegliere un dataset ed analizzarlo e applicare i modelli che abbiamo visto sia per stimare gli effetti che publication bias. Scegliete il dataset che volete, questi sono un paio di consigliati.

```{r}
# install.packages("psymetadata")

library(psymetadata)

data("gnambs2020")
data("spaniol2020")
```

## Mixed-effects models

Il dataset `data/rt.rds` contiene un esperimento di **tempi di reazione** (colonna `rt`). L'ipotesi principale è una differenza in funzione della congruenza dello stimolo (`congruence`). Scegliere il modello più adatto, intepretare gli effetti, etc.

- c'è anche una colonna con la data dell'esperimento. Vedere se c'è un impatto nell'effetto e nei tempi di reazione in funzione al periodo della giornata (mattina < 12:00pm, pomeriggio 12-17, sera dopo le 17:00).
- vedere relazione tra accuratezza (`correct`) e tempi di reazione

```{r}
dat <- readRDS(here::here("data", "rt.rds"))
head(dat)
```

Il dataset lo potete trovare su Github o scaricarlo [qui](../data/rt.rds).

